最高法院刑事判決                                八十八年度台上字第四九五號
    上  訴  人  甲○○
右上訴人因違反槍砲彈藥刀械管制條例案件，不服台灣高等法院台南分院中華民國八
十七年十一月二十七日第二審判決（八十七年度上訴字第一三九四號，起訴案號：台
灣雲林地方法院檢察署八十七年度偵字第一九五二號），提起上訴，本院判決如左：
    主  文
原判決撤銷，發回台灣高等法院台南分院。
    理  由
本件原判決認定上訴人甲○○於民國八十二年五月間，在雲林縣斗南鎮火車站附近前
縣議員劉奇訓服務處內，購得德國Heckler & Koch廠製造，口徑九ＭＭ制式半自動手
槍一支（槍號二四－一九三三），及制式子彈三十五發（口徑九ＭＭ半自動手槍子彈
）後，即未經許可而持有之。八十七年二月下旬，又另行起意，在其雲林縣虎尾鎮○
○路○段二七八號住處，未經許可，製造具殺傷力之土製爆裂物一枚，並繼續持有上
開手槍、子彈及爆裂物，嗣於八十七年四月二十八日下午四時許，在其前開住處經警
查獲，扣得制式手槍一支、子彈三十五發、土製爆裂物一枚等情，因而維持第一審依
想像競合從一重論處上訴人未經許可，持有手槍，及未經許可，製造爆裂物罪刑之判
決，駁回上訴人在第二審之上訴，固非無見。
惟查：槍砲彈藥刀械管制條例第十九條第一項固規定犯該條例第七條、第八條、第十
一條、第十二條第一項至第三項、第十三條第一項至第三項之罪，經判處有期徒刑者
，應於刑之執行完畢或赦免後，令入勞動場所強制工作，其期間三年。但按保安處分
係對受處分人將來之危險性所為拘束其身體、自由等之處置，以達教化與治療之目的
，為刑罰之補充制度。本諸法治國家保障人權之原理及刑法之保護作用，其法律規定
之內容，應受比例原則之規範，使保安處分之宣告，與行為人所為行為之嚴重性，行
為人所表現之危險性，及對於行為人未來行為之期待性相當。大法官會議因而對該規
定於八十七年十二月十八日著成釋字第四七一號解釋例，明示該條例第十九條第一項
所定，不問對行為人有無預防矯治其社會危險性之必要，一律宣付強制工作三年，致
限制其中不具社會危險性之受處分人之身體、自由部分，其所採措施與所欲達成預防
矯治之目的及所需程度，不合憲法第二十三條所定之比例原則，宣告自解釋例公布之
日起不予適用（即違反憲法規定）。但就解釋全文觀之，卻復就同條例第十九條第一
項所列舉之罪，釋示若依個案情節審查符合比例原則之部分，仍應適用該條例之規定
宣告保安處分，並非完全宣示該條項之宣告保安處分強制工作規定，悉在違憲不予適
用之列，因之，自該解釋例公布之後，凡在槍砲彈藥刀械管制條例修正公布前，犯該
條例第十九條第一項所列之罪，現仍在審判中之案件，除合於刑法第九十條第一項之
情形，得依該條項宣付保安處分外，均不得宣付強制工作。在該條例修正公布後之犯
罪，則應按個案情節符合比例原則部分，適用該條例宣付保安處分；至不符合部分而
應宣付保安處分者，則仍應由法院斟酌刑法第九十條第一項規定之要件，依職權為之
。準此，本件依原判決認定之事實，上訴人係於八十六年十一月廿四日修正槍砲彈藥
刀械管制條例公布後，分別涉犯該條例第七條第四項之未經許可持有手槍，及同條第
一項之未經許可製造爆裂物二罪等情。如果無訛，依上開說明，本件即應依其情節，
詳細說明上訴人之犯罪，如何之符合比例原則，或如何之有刑法第九十條第一項規定
之情形，而有宣告保安處分之必要，始得依槍砲彈藥刀械管制條例第十九條第一項，
或刑法第九十條第一項宣付強制工作。原審未加說明，即逕適用槍砲彈藥刀械管制條
例第十九條第一項宣告保安處分，自嫌判決理由不備。上訴意旨指摘原判決違法，非
無理由，應認有發回更審之原因。
據上論結，應依刑事訴訟法第三百九十七條、第四百零一條，判決如主文。
中      華      民      國    八十八    年      二      月      三      日
                              最高法院刑事第三庭
                                  審判長法官  莊  來  成
                                        法官  呂  潮  澤
                                        法官  謝  俊  雄
                                        法官  白  文  漳
                                        法官  蘇  振  堂
      右正本證明與原本無異
                                              書  記  官
中      華      民      國    八十八    年      二      月      五      日
